# 同一控制下企业合并

提问人：zzczyz9998 时间：2022-02-17 16:49:04
陈老师，您好：
有一个同一控制下企业合并方面的问题请教您。
某地方国有企业集团甲公司，下面有一家子公司乙公司。 2020 年 12 月份，乙公司被无偿划给了同一最终控制方的其他公司。
甲公司在个别报表层面的账务处理：
借：资本公积
贷：长期股权投资
那么，在合并层面的抵销分录，是不是可以这样做
借：资本公积
贷：年初未分配利润
还是这样做
借：投资收益
贷：年初未分配利润
为什么呢？
谢谢陈老师。

回答人：chenyiwei
既然是无偿划出，在划出方个别报表层面按权益性交易原则处理，则在合并报表层面也应当采用一致的处理原则，即作为权益性交易，按目标公司于划出日的账面净资产冲减权益，而不是借记投资收益。合并报表中该交易对投资收益应无影响。

提问人：liuguoan 时间：2022-03-03 15:08:17
陈版主您好：现有A B C D四家公司，假设A公司收购B C D三家公司构成同一控制下企业合并，在上述各方签订完股权转让协议且已办理完工商手续后，但是一直未支付收购的股权转让款，在这种情况下上述 3 家子公司股权投资账面价值均为 0 ，A公司对这三家公司长投的价值也为 0 ，是否合理？即在同一控制下企业合并，收购方在满足什么样的条件下，才进行账务处理确认长期股权投资的价值？

回答人：chenyiwei
同一控制下合并中，因为股权转让交易是发生在关联方之间，因此股权转让款的实际收付对合并日判断的影响程度较小，是较为次要的条件。特别是当交易是通过收购存量股份而不是对被合并方增资来实现时，更是如此。
参考：《中审众环研究 2020 》之“问题3-2-17（“付款超过50%”条款对合并日或购买日确定的影响问题）”。

提问人：flamehaze34 时间：2022-03-26 17:00:53
陈版主好
公司A和公司B同受母公司C的控制。本年度公司A将资产业务线在母公司C的安排下处置给公司B，因为资产涉及土地厂房，公司B就此缴纳了契税，并在公司B单体报表层面讲这个契税计入当期损益，原因为同一控制下企业合并，合并方为企业合并发生的相关费用计入当期损益。
第一、请问这个会计处理是否正确？因为通常资产买卖的话，这个契税作为购入资产的成本而资本化。
第二、母公司C合并层面是否可以将契税调整至预缴？参考的是证监会发布的监管规则适用指引-会计类 1 号中的1-10 集团内部交易抵消的集团内转让房地产缴纳的土地增值税的相关会计处理，于合并层面将缴纳的土地增值税作为预缴税费。但我个人理解是两个交易中缴纳税费的主体是不一样的，会计类 1 号的案例涉及集团内部交易未实现利润的抵消，相关的损益没确认从而不确认转让方缴纳土增税计入损益。但我遇到的情况是受让方为这个交易缴纳的税费，这个税费并非针对转让方转让土地厂房所得缴纳的。
请教您这两个问题，非常感谢！

回答人：chenyiwei
1 、该处理基本合理。同一控制下的企业合并较为特殊，相关税费是计入损益的。
2 、母公司C的合并报表层面，该部分契税应费用化处理，确认为合并报表层面的管理费用。契税不同于土地增值税，后续转让房地产时前期已缴纳的契税是不可能抵减的，因此与内部交易相关的已缴纳契税不具有合并报表层面的资产属性。

提问人：liuguoan 时间：2022-05-30 09:33:51
陈版您好，张三和李四为夫妻关系，张三控制的A公司购买李四控制的B公司，请问属于同一控制下企业合并还是非同一控制下企业合并？

回答人：chenyiwei
根据《监管规则适用指引——会计类第 1 号》之“1-5 同一控制下企业合并的认定”：
一、家族成员之间转让股权形成的企业合并
同一控制下企业合并的认定标准较为严格，一般情况下，家族成员之间的股权转让不能直接认定为同一控制下企业合并，除非基于交易的商业实质，依据实质重于形式的原则，能够将家族成员之间转让股权的交易认定为”代持还原”。所谓”代持还原”是指，其他家族成员此前虽然在法律形式上持有股权，但实质上是代某一特定家族成员持有，该特定家族成员享有股权相关的主要风险和报酬，本次股权转让使得交易的法律形式与实质相统一。“代持还原”的认定，需要获取充分的证据，综合公司设立时的资金来源、交易股权对应的决策权的行使情况、交易价格的确定等因素进行判断。
如果如主帖所述，张三李四是夫妻关系，则应注意明确其财产是否互相独立，A、B公司股权是否均为夫妻共同财产。如果二人的财产互相独立，则参照上述监管指引规定分析处理；如果二人的财产不独立，A、B公司股权均属于夫妻共同财产的，则作为同一控制下合并处理。

提问人：向着太阳 飞 2010 时间：2022-09-17 16:12:59
陈老师，控制下企业合并，被合并方净资产为负，合并方系拟IPO企业，实际控制人需要对发行人补偿吗？敬请陈老师帮忙解答一下。

回答人：chenyiwei
如果虽然被合并方的账面净资产为负数，但其公允价值大于零的，则按不高于净资产公允价值的收购价收购该被合并方并未损害拟上市公司的利益，大股东无需就此对拟上市公司作出补偿。
如果被合并方的净资产评估值为负数，或者其有额外责任需转移给拟上市公司的，则基于交易公允性的考虑，不排除实控人需对拟上市公司做出补偿（补偿计入拟上市公司的资本公积），以保证拟上市公司支付的对价净额不高于所获得的净资产公允价值。